【裁判字號】    89,台上,4430
【裁判日期】    890727
【裁判案由】    偽造有價證券
【裁判全文】
最高法院刑事判決                              八十九年度台上字第四四三○號
    上  訴  人  甲○○
右上訴人因偽造有價證券案件，不服台灣高等法院中華民國八十七年五月二十七日第
二審判決（八十七年度上訴字第九○○號，起訴案號：台灣板橋地方法院檢察署八十
六年度偵緝字第七二三號），提起上訴，本院判決如左：
    主  文
原判決撤銷，發回台灣高等法院。
    理  由
本件原判決認定上訴人甲○○於民國八十四年十二月初，未經其妻張春娟（經改名為
張朕瑀）之同意，擅自竊取張春娟所有之上海銀行民生分行為付款人，第00000
00號之支票一紙。即意圖供行使之用，於台北市○○○路一四九巷七號二樓住處，
在該支票上盜蓋張春娟之印章，並偽填發票日為八十五年二月二十九日，面額新台幣
（下同）五萬元。完成發票後，持該支票至台北縣樹林鎮○○路○段一五一巷一四弄
二號友人黃建肇住處，向黃建肇佯稱：其妻張春娟即將生產急需生產費用，需調借現
金五萬元，願以張春娟之支票調借云云，使黃建肇誤以為真，收受該支票。並於八十
四年十二月中旬，持該支票向王洪瑞寶調借得五萬元交付甲○○。嗣為張春娟發現支
票遺失，於八十五年二月二日向銀行辦理掛失止付。屆期經王洪瑞寶提示支票，遭銀
行以掛失止付為由拒絕付款，始悉受騙等情。因而將第一審判決撤銷，改判論處上訴
人意圖供行使之用，而偽造有價證券（累犯）罪刑，固非無見。
惟查：(一)原判決認定上訴人意圖供行使之用，在竊得之支票上盜蓋張春娟之印章以偽
造完成該支票等情。理由謂「其偽造印文之行為為偽造有價證券之部分行為」云云，
致與事實欄所記載上訴人盜用印章之事實，不相適合，有理由矛盾之違法。又張春娟
於第一審調查時供稱：上訴人偽刻印章使用（見第一審卷第三十五頁），原判決認定
之事實，亦與此部分證據資料不符，同屬違法。(二)按依刑法第三百二十四條第二項之
規定，配偶間犯竊盜罪，須告訴乃論，此一訴追條件，自應於事實欄為明白記載，始
稱適法。原判決認定上訴人未經其妻張春娟之同意，擅自竊取張春娟所有之上海銀行
民生分行，第0000000號之支票一紙，涉犯竊盜罪嫌。但上訴人行為時，與張
春娟間為夫妻關係。原判決並未於事實欄內認定記載此一事實，自欠妥當。(三)本件上
訴人主張張春娟將支票放在伊處，經其同意簽發支票調錢償還張女所欠地下錢莊之債
務（見第七二二號偵查卷第十一頁），原判決採取張春娟所稱上訴人未經其同意，且
上訴人未能提出證據以證明經張春娟授權簽發，為論處上訴人罪刑之依據。但依證人
黃建肇於第一審所供：（借的錢何去？）還地下錢莊，是張女向地下錢莊借的錢（見
同上偵查卷第三十三頁）；及張春娟於原審供稱：我人在日本，把支票放在他那兒等
情（見原審卷第二十三頁），似與上訴人所稱支票存放伊處，及張春娟曾向地下錢莊
借錢，其借錢之目的為還錢等語相符。以夫妻間之親密關係，能否以上訴人無法提出
經張春娟同意之證據，而為論處罪刑之依據，尚非全無斟酌之餘地。且依上訴人所辯
其向黃建肇所調得之五萬元，代清償張春娟前欠簡美惠之三萬元，並將一萬五千元匯
入張美娟之上海銀行帳戶等語。所主張如果屬實，與判斷上訴人簽發本件支票是否經
張春娟同意，自有重要關係。原判決未予調查審酌，難認已盡職權調查能事。(四)按刑
事訴訟法第九十五條規定訊問被告應先告知下列事項：一犯罪嫌疑及所犯所有罪名。
罪名經告知後，認為應變更者，應再告知。二得保持緘默，無須違背自己之意思而為
陳述。三得選任辯護人。四得請求調查有利之證據。本件原判決於訊問上訴人時，並
未踐行上開程序，有其訊問及審判筆錄可按，其所踐行之訴訟程序，難認無瑕，且於
判決之結果非無影響，自屬於法有違。(五)檢察官起訴指上訴人尚涉犯詐欺罪嫌，原判
決雖說明上訴人之行為不另成立詐欺罪，但並未諭知無罪或敘明不另為無罪諭知之理
由，亦欠允當。上訴意旨執以指摘原判決不當，非無理由，應認有發回更審之原因。
據上論結，應依刑事訴訟法第三百九十七條、第四百零一條，判決如主文。
中      華      民      國    八十九    年      七      月    二十七    日
                              最高法院刑事第八庭
                                  審判長法官  吳  雄  銘
                                        法官  池  啟  明
                                        法官  石  木  欽
                                        法官  郭  毓  洲
                                        法官  吳  三  龍
      右正本證明與原本無異
                                              書  記  官
中      華      民      國    八十九    年      八      月      一      日


司法院資訊處製作；財團法人民間司法改革基金會備份。
